【裁判字號】    92,台非,236
【裁判日期】    920627
【裁判案由】    偽造文書
【裁判全文】
最高法院刑事判決                                九十二年度台非字第二三六號
    上訴人  最高法院檢察署檢察總長
    被  告  甲○○
                    身份證統一.
右上訴人因被告偽造文書案件，對於本院中華民國九十一年二月二十七日非常上訴確
定判決（九十一年度台非字第三六號，起訴案號：台灣台中地方法院檢察署八十九年
度偵字第七四八九號），認為違法，提起非常上訴，本院判決如左：
    主  文
原判決關於違背法令部分撤銷。
    理  由
非常上訴理由稱：「按現役軍人犯罪，由軍法機關審判，但所犯為陸海空軍刑法及其
特別法以外之罪，而屬刑法第六十一條所列各罪者，不在此限，民國九十年十月二日
停止適用前之國家安全法第八條第二項定有明文；又犯罪在任職服役中，發覺在離職
離役後者，由法院審判，亦為軍事審判法第五條第二項所明定。因此，九十年十月二
日以前，依國家安全法第八條第二項規定，普通法院雖僅能審判現役軍人犯刑法第六
十一條所列之罪者；但現役軍人在任職服役中犯刑法第六十一條所列以外之罪，其發
覺在離職離役後之情形，因國家安全法並未規定，仍應依軍事審判法第五條第二項之
規定，由普通法院追訴審判。本件原判決以臺灣臺中地方法院九十年度訴字第四七九
號確定判決認定被告甲○○於民國八十七年十二月七日入伍，應服役至八十九年十月
六日，其於服役期間之八十八年二月十日至同年九月十七日，意圖免除兵役而偽為疾
病，犯陸海空軍刑法第八十九條第一項之妨害兵役罪；又持偽造之三軍總醫院免技測
就醫證明書及診斷證明書辦理停役，而於同年十月二十日因病停役提前退伍，係犯刑
法第二百十六條、第二百十一條之行使偽造公文書罪。其所犯妨害兵役及連續行使偽
造公文書二罪間，有方法與目的之牽連關係，從一重之連續行使偽造公文書罪處斷。
則被告所犯並非刑法第六十一條所列之罪，依法院九十年五月二十四日審理當時，應
適用之國家安全法第八條第二項規定，由軍法機關追訴審判，普通法院對之並無審判
權，原法院未依刑事訴訟法第三百零三條第六款諭知不受理之判決，竟從實體上判處
被告罪刑，乃屬違法，而將該確定判決撤銷，改判諭知不受理等情。惟查本件被告所
犯陸海空軍刑法第八十九條第一項之妨害兵役罪、刑法第二百十六條、第二百十一條
之行使偽造公文書罪，二罪間依牽連關係，從一重之行使偽造公文書罪處斷，雖非刑
法第六十一條所列之罪，依國家安全法第八條第二項規定，原應由軍法機關追訴審判
；然本件係臺中憲兵隊於八十九年五月六日持檢察官之搜索票，搜索被告之住所而查
獲逮捕，隨案解送臺灣臺中地方法院檢察署偵辦，經檢察官提起公訴，有臺中憲兵隊
解送人犯報告書附於該案偵查卷可考。是本案之發覺，已在被告八十八年十月二十日
因病停役提前退伍（即離職離役、喪失現役軍人身分）之後，依前開說明，普通法院
對之有審判權，原法院竟以法院無審判權為由，撤銷該法院科刑之判決，改判諭知不
受理，顯然違背法令。爰依刑事訴訟法第四百四十一條、第四百四十三條提起非常上
訴，以資糾正。」等語。
本院按現役軍人犯罪，由軍法機關追訴審判，但所犯為陸海空軍刑法及其特別法以外
之罪，而屬於刑法第六十一條所列各罪者，不在此限，民國九十年十月二日停止適用
前之國家安全法第八條第二項定有明文；又犯罪在任職服役中，發覺在離職離役後者
，由法院審判，軍事審判法第五條第二項亦有明文。本件被告甲○○於八十七年十二
月七日入伍，原應服役至八十九年十月六日，但被告已於八十八年十月二十日因病停
役，有空軍總司令部人事署九十年四月十六日造伸字第三七一二號函所附之義務役
官士兵因病停役名冊（見第一審卷第四八至五七頁）附卷可稽。被告於任職服役中之
八十八年九月間犯陸海空軍刑法第八十九條第一項之妨害兵役罪、刑法第二百十六條
、第二百十一條之行使偽造公文書罪，二罪間有方法結果之牽連關係，應從一重之行
使偽造公文書罪處斷。而本案係因臺中憲兵隊於八十九年五月六日持檢察官之搜索票
，搜索被告之住所而查獲逮捕，隨案解送臺灣臺中地方法院檢察署偵辦，經檢察官於
九十年一月三十一日提起公訴，有臺中憲兵隊解送人犯報告書附於該案偵查卷可考。
是本案之發覺，已在被告八十八年十月二十日離職離役之後。被告所犯陸海空軍刑法
第八十九條第一項之妨害兵役罪，刑法第二百十六條、第二百十一條之行使偽造公文
書罪，二罪有方法結果之牽連犯關係，應從一重之行使偽造公文書罪處斷。雖非刑法
第六十一條所列之罪，依九十年十月二日停止適用之國家安全法第八條第二項規定，
原應由軍法機關追訴審判；然本案之發覺，既在被告停役喪失軍人身分之後，依軍事
審判法第五條第二項之規定，普通法院對之有審判權。本院非常上訴判決誤以普通法
院無審判權，撤銷臺灣臺中地方法院於九十年五月二十四日以九十年度訴字第四七九
號對被告科刑之確定判決，改判諭知不受理，自屬違背法令。非常上訴意旨執以指摘
本院前揭非常上訴判決違法，洵有理由。唯該非常上訴判決尚非不利於被告，僅由本
院將原判決關於違法部分撤銷，以資糾正。
據上論結，應依刑事訴訟法第四百四十七條第一項第一款前段，判決如主文。
中      華      民      國    九十二    年      六      月    二十七    日
                              最高法院刑事第六庭
                                  審判長法官  吳  雄  銘
                                        法官  池  啟  明
                                        法官  石  木  欽
                                        法官  郭  毓  洲
                                        法官  吳  三  龍
      右正本證明與原本無異
                                              書  記  官
中      華      民      國    九十二    年      七      月              日
                                                                      Ａ


司法院資訊處製作；財團法人民間司法改革基金會備份。
